【裁判字號】    93,智,12
【裁判日期】    950227
【裁判案由】    排除侵害等
【裁判全文】
臺灣桃園地方法院民事判決          93年度智字第12號
原      告  德保有限公司
法定代理人  甲○○
訴訟代理人  蘇文生律師
複  代理人  乙○○
被      告  大昱金屬有限公司
兼 上 1 人
法定代理人  黃建富
共      同
訴訟代理人  丙○○
            黃嘉雯
            劉純增律師
上開當事人間排除侵害等事件，於民國95年2 月8 日辯論終結，
本院判決如下：
    主  文
被告應連帶給付原告新台幣壹佰貳拾萬元，及自九十三年十月二
日起至清償日止按年息百分之五計算之利息。
原告其餘之訴駁回。
訴訟費用由被告連帶負擔百分之七十九，餘由原告負擔。
本判決於原告以新台幣肆拾萬元供擔保後，得假執行。被告如以
新台幣壹佰貳拾萬元供擔保，得免假執行。
原告其餘假執行之聲請駁回。
    事  實
甲、原告方面：
一、聲明：
  (一)被告應連帶給付新台幣（下同）1,515,000 元及自起訴狀繕
    本送達之翌日起至清償日止，按年息百分之5 計算之利息。
  (二)願供擔保請准宣告假執行。
二、陳述：
  (一)原告係新型第105185號專利「壁紙包含發泡材料於浪板內層
    之浪板製造機結構」（下稱系爭專利結構）之專利權人，依
    專利法第106 條之規定，專有該製造機結構之製造、販賣及
    使用之權。原告發現被告黃建富所設被告大昱金屬有限公司
    （下稱被告公司）工廠設置之浪板製造機結構（下稱系爭製
    造機）有侵害系爭專利結構之嫌，因無法取得相關證據、照
    片等資料，於民國（下同）93年7 月間，向鈞院聲請保全證
    據，經鈞院93年度聲字第910 號（下稱證據保全事件）受理
    在案，原告並將保全證據所拍攝之照片與系爭專利結構要件
    比對其構造及裝置、特徵，與系爭專利結構所主張的技術內
    容範圍實質相同，故被告公司內所設置之系爭製造機已侵害
    原告之系爭專利結構。另經兩造合意將系爭製造機送交財團
    法人台灣經濟發展研究院（下稱台灣經研院）鑑定，依該院
    94年11月21日（94）經研程第11010 號專利權侵害鑑定研究
    報告書之最終鑑定結論明載：系爭製造機之構成要件與原告
    系爭專利結構專利權之申請專利範圍構成實質相同，即被告
    公司使用系爭製造機之行為，已侵害原告系爭專利結構。
  (二)原告係依民法第184 條、第185 條、第179 條、第197 條、
    公司法第23條、專利法第108 條準用同法第85條之規定為請
    求。依專利法第108 條準用第85條第1 項第2 款及第3 項規
    定，新型專利權人依同法第84條請求損害賠償時，計算其損
    害，得依侵害人因侵害行為所得之利益，於侵害人不能就其
    成本或必要費用舉證時，以銷售該項物品全部收入為所得利
    益。再又侵害行為如屬故意，法院得依侵害情節，酌定損害
    額以上之賠償，但不得超過損害額之3 倍。被告公司明知系
    爭製造機業經原告主張侵害系爭專利結構，經原告向鈞院聲
    請保全證據後仍然繼續使用，即屬故意侵權行為，則原告可
    請求3 倍損害額之懲罰性損害賠償。被告公司因使用系爭製
    造機所生產銷售浪板而獲有利益，即屬違反專利法所直接造
    成之損害。被告公司於保全證據時自承約於90年10月許開始
    使用系爭機器生產隔熱浪板，故原告得請求自90年10月起至
    93年8 月止之損害即新台幣（下同）505,000 元，該金額乘
    以3 倍，共請求1,515,000 元（計算式：505,000 ×3 ＝
    1,515,000）。 依財政部台灣省北區國稅局桃園縣分局（下
    稱北區國稅局）提供被告公司90至92年度所得稅申報資料，
    90、91、92年度營業毛利分別為5,961,157 元、5,738,310
    元、6,262,996 元，合計17,962,463元（計算式：5,961,
    157+5,738,310 + 6,262,996 =17,962,463）， 原告請求
    1,515,000 元，尚在被告所得利益範圍內，自屬有據。
  (三)依專利法第108 條準用同法第90條之規定，關於新型專利權
    之民事訴訟，在舉發案確定前得停止審判，惟專利法第90
    條第2 項亦規定法院裁定停止審判時，應注意舉發案提出之
    正當性，該項修正立法理由為：現行實務上利害關係人或侵
    權人常藉提起舉發程序以阻止侵權案件之審理，惟有時於舉
    發案經審查不成立後，為干擾訴訟之進行，仍不斷反覆提起
    舉發，以妨害專利權人行使權利，除專利權人不勝其擾外，
    更有礙於其權利之行使。故如有侵權涉訟，為能加強保護專
    利權人，法院於將裁定停止案件之審理時，應先注意瞭解舉
    發案提出之正當性，俾利作出適當之裁定。本件原告所有系
    爭專利，雖有訴外人先後提出9 件舉發，其中林宗鑫、陳運
    進、盧榮河及林碧杉等4 人所提舉發案，業經經濟部智慧財
    產局（下稱智慧財產局）審定不成立，其他舉發案雖尚在審
    查中，惟該等舉發人均係本件原告因系爭專利所提他件訴訟
    之被告，且舉發申請書之內容大同小異，均以郭全河為文件
    代收人，舉發之引證案亦重複，該等舉發案雖未確定，但顯
    然為干擾訴訟之進行，不具正當性，自不應停止審判。
  (四)對被告之抗辯之陳述：
    1.本件需送請鑑定，原告於保全證據之照片標示機器各構造
      名稱，僅供鑑定單位參考，各部分構造名稱應以鑑定報告
      為準。被告所稱之支架部分、摺紙方式及功能、壁紙導輪
      相異部分，未考慮均等論之置換可能性及置換容易性。至
      上下支輪是否具調整性，非主要技術及必要技術。而壁紙
      折邊一側是否有抵緊浪板非屬系爭專利結構之範圍。
    2.專利公報有公示制度，被告不能謂不知侵害系爭專利結構
      。被告雖辯稱系爭製造機之結構不同於系爭專利結構，僅
      係其片面之詞，並無證據相佐。再被告所稱系爭製造機無
      系爭專利結構之左右支架，惟上開鑑定報告已認系爭製造
      機有該構件，符合全要件原則。又被告所稱支輪、摺紙之
      成形槽、及壁紙導輪等不同處，該鑑定報告雖亦認不符合
      全要件原則，惟依均等論原則之分析，為實質相同。系爭
      專利結構乃浪板製造機之結構專利，而非浪板結構專利，
      被告稱製成品之浪板不同，不符均等論，尚屬無稽。
  (五)原告起訴聲明第2 項「被告公司應將置於其首開住址，侵害
    原告所有新型第10185 號專利壁紙包含發泡材料於浪板內層
    之浪板製造機結構之機器乙台拆除並消燬，嗣後並不得再裝
    設使用」撤回，不再請求。
參、證據：提出系爭專利結構新型第105185號專利證書及專利公
    報各2 份、專利說明書、本院系爭保全證據事件筆錄各1 份
    、台灣區機器工業同業公會（下稱機器同業公會）函2 份、
    台灣台中地方法院（下稱台中地院）90年度簡上字第18號判
    決暨確定證明書1 紙、台灣高等法院台中分院（下稱台中高
    分院）88中分信民群決（88）抗909 字第15228 號函1 紙、
    智慧財產局（91）智專三(三)05018 字第09111001716 號函、
    （92）智專一(一)14006 字第09240453910 號函各1 份、公司
    變更登記表、網路資訊、他件訴訟準備書狀各1 份、台灣高
    等法院93年度上字第1074號民事判決1 份、被告公司90至92
    年度營利事業所得稅結算申報核定通知書、申報資料共3 紙
    （均影本）、現場照片24張為證。
乙、被告方面：
一、聲明：
  (一)原告之訴駁回。
  (二)如受不利判決，願供擔保請准宣告免為假執行。
二、陳述：
  (一)系爭製造機無支輪而無法上下調整，不需滑孔及滑槽座，也
    無左右支架及壁紙導輪，且系爭製造機之成形導板亦與系爭
    專利結構不同。由原告提供之照片比對，系爭製造機同一部
    位，竟有不同名稱，可知原告主張與事實不符。再由原告提
    供之照片將系爭製造機與系爭專利結構予以比對，依智慧財
    產局所頒專利侵害鑑定基準全要件原則，係依字義侵權原則
    ，而系爭製造機與系爭專利結構在支輪、壁紙導輪部位不同
    ，故系爭製造機在全要件原則下，與系爭專利結構不同。
  (二)全要件不同時，進一步依均等論原則比對：
  1.支架部分：系爭專利結構於機架上端置有左右支架，作為座
    板、導槽架以及二個可調整之上、下支輪的固定支架，並提
    供壁紙由上轉折而下之動線，為系爭專利結構之必要構成要
    件。惟系爭製造機，缺少系爭專利結構之左右支架，至於框
    架係壁紙架，而非左右支架，且系爭製造機的整個框架能左
    右調整位置，而系爭專利結構所製之機器框架無法調整位置
    ，兩者所採用之技術手段及功能不同，無置換可能性。系爭
    製造機雖提供壁紙由上而下之動線，但動線之效果不同，其
    手段、功能及效果分析均不合均等論。
  2.上下可調整之支輪部分：系爭專利結構於座板下端設有二支
    上、下可調整之支輪，而系爭製造機並無座板、成形槽、上
    下可調整之支輪，僅能依框架即壁紙架左右調整位置。
  3.摺紙方式及功能：系爭專利結構之摺紙方式係使壁紙捲前端
    二側分別向內端捲合一摺邊，該摺邊經過成形槽，藉由座板
    之設置令壁紙捲之摺邊導入輸送皮帶，座板角度入口端至出
    口端未有逐漸內縮之情形。而系爭製造機摺紙方式係採用成
    形導板入口端壁紙平坦進入，由側導板角度逐漸由入口端的
    直角而變化至出口端之銳角，且成形導板由入口端至出口端
    逐漸內縮，產生摺紙之功能有兩側邊緣上折之效果，是連續
    漸進之摺紙方式，成形導板則具有提供壁紙平坦通過，配合
    漸進摺紙，具有防夾紙之功能，且如僅換置此二結構而不更
    改其他結構，則無法達成同樣之效果，亦即系爭製造機與系
    爭專利結構之摺紙技術、手段或方法不同。
  4.壁紙導輪部分：系爭專利結構依專利說明書可知，壁紙導輪
    之功能在支撐壁紙材料，令其於此一幅長中不會下垂，干擾
    輸送帶之進行。惟系爭製造機未有此裝置，兩者缺少同一構
    成要件。
  5.製成品是否相同，比較達成效果是否均等部分：系爭專利結
    構於PU發泡過程中，會令摺邊抵緊於浪板底緣，令壁紙捲完
    全包覆發泡層。惟系爭製造機製成之壁紙摺邊有一側未抵緊
    浪板而形成開放狀，此側之壁紙是以ㄈ型而折入浪板底部，
    使壁紙完全包覆發泡層，故摺邊側緣壁紙緊貼浪板之方式及
    達成之形狀、效果與系爭專利結構不相同，不符合均等論。
  (三)台灣經研院之鑑定報告有重大瑕疵，實不足取：
  1.該鑑定報告第86頁所稱鑑定係依「專利侵害鑑定基準」，應
    於全要件相同時，才適用消極均等論，換言之，需在無消極
    均等論適用時，且無適用禁反言原則時，始得出鑑定物相同
    於專利權之結論。惟該鑑定報告證物分析項a 、b 、g 、h
    、i 等5 項認全要件相同，有消極均等論之適用，依上開鑑
    定判斷之流程二者應不相同，不侵害系爭專利結構，但該鑑
    定報告確認為實質相同，即有違反專利侵害鑑定流程。
  2.該報告第78頁陳述，全要件原則之判定係證物是否落入申請
    專利範圍字面侵權的狹義原則，依專利侵害鑑定基準之全要
    件係指每一構成要件相同，且技術內容相同，侵害才成立。
    所謂字義侵權係指由申請專利範圍之字面意義所涵蓋之專利
    範圍與被控專利侵權之物品或方法比對，判斷被控物品是否
    具備落入申請專利範圍之字面意義決定之。系爭製造機未於
    架體上端之壁紙架與支架間設置壁紙導輪，上開鑑定報告竟
    將不存在之物品認為全要件相同，是有重大瑕疵。
  3.系爭製造機之壁紙成形是成形板，非如系爭專利結構需4 個
    座板，也無座板間之中空部位，無需壁紙導輪，二者於此項
    技術手段具實質差異性，全要件不同，上開鑑定報告竟認系
    爭製造機有此構件，即有重大瑕疵。系爭專利結構之4 個座
    板係用於調節左右兩成形槽之間距，而系爭製造機無此項技
    術，依均等論實質上並不相同。
  4.系爭製造機未有任何座板，上開鑑定報告稱有「於支架底部
    固定設一座板」，與事實不符。系爭製造機是於壁紙架（非
    左右支架）下端設成形板，與系爭專利結構係於支架頂端座
    板之內端緣分別凹入設置預設成形槽不同，且系爭專利結構
    之成形槽係中空狀，而系爭製造機之成形板非中空狀，上開
    鑑定報告描述系爭製造機係「於座板之前方內端原向上彎折
    設至具深度成形槽」，是錯誤之描述。
  5.系爭專利結構之成形槽與座板合成一體，成形槽長度較短，
    壁紙前頭需先行折180 度成ㄈ字形再插入成形槽藉導輪轉動
    使後續壁紙也經過成形槽成形，因成形槽長度較短，壁紙經
    過短距離要從未摺邊變成已摺邊，所以壁紙拉入成形槽時，
    可能會有縐摺，且壁紙在成形過程中，因中央無支撐物，容
    易凹陷，故需壁紙導輪予以輔助支撐，防止凹陷。惟系爭製
    造機的成形板為一長板狀，兩旁凹摺向內由90度漸增至180
    度，壁紙前頭需先行摺邊成Ｌ字型再進入成形板，壁紙兩旁
    可以緩慢增加折角到180 度，因過程較長，壁紙在拉動時較
    不易起縐折，且壁紙在成形板內兩旁及中間都有支撐，不會
    有中間凹陷的問題，故系爭製造機與系爭專利結構、效果不
    同，若僅替換二結構，不更改其他構成要件，無法達成同樣
    效果，惟上開鑑定報告就此點差異未予分析。
  6.承上所述，系爭製造機與系爭專利結構之支輪部分確有不同
    ，當然無法替換，無法均等。
  7.系爭專利結構之固定架係用於安置導槽架，便於導引定位皮
    帶，使定位皮帶在正確位置輸送，在固定架二側的導槽架約
    成ㄇ字型，分別置於左右兩凸起定位皮帶上方，與定位皮帶
    卡合，使其不能左右偏移，惟鑑定報告未明確描述導槽架之
    型態及如何判斷其技術內容具有置換可能性，有重大瑕疵。
  8.上開鑑定報告於第88頁倒數第4 列稱「證物所使用之舵輪來
    比對」、倒數第1 行又稱「證物所使用之筒型輪體之軸桿」
    ，兩者是否為相同之物？上開鑑定報告僅比對功能，未依均
    等論技術手段、功能、結果三部分析法，是有瑕疵。而系爭
    製造機並無固定架及導槽架之功能，與系爭專利結構無相對
    應之要件，根本無法均等。
  (四)縱認系爭製造機有侵害系爭專利結構之情事，惟被告係向嘉
    宏公司購買系爭製造機，不知有侵害系爭專利結構之問題，
    且原告聲請保全證據後，復經嘉宏公司告知並無侵害系爭專
    利結構之問題，被告實無侵害之故意。再原告並未利用系爭
    專利結構製造機器販售，亦未授權他人利用系爭專利結構製
    造、販售機器，不因被告向嘉宏公司購買系爭製造機而受有
    任何之損害，且原告未能就其實際所受損害，舉證以實其說
    。又專利法第84條、第85條第1 項亦以「發明專利權受侵害
    」致專利權人受有損害為要件，依同法第85條第1 項為請求
    者，仍須專利權人受有損害時始得適用，如專利權人實際並
    無損害，仍不得請求賠償。亦即嘉宏公司製造系爭製造機售
    予被告公司使用，縱有侵害系爭專利結構，不能以被告公司
    事後使用系爭製造機生產之浪板產品銷售額，認係違反系爭
    專利結構直接造成之損害，作為請求損害賠償之依據。
三、證據：提出台中地院86年度簡上字第308 號筆錄、同院松民
    簡86簡上308 第74504 號函、專利公報、估價單各1 件、台
    中高分院92年度上字第135 號、92年度上字第190 號民事判
    決、專利侵害鑑定報告、鑑定侵害判斷之流程各1 件、最高
    法院94年度台上字第474 號民事裁定1 份、台灣彰化地方法
    院90年度重訴字第298 號民事判決1 份（均影本）為證。
丙、本院依職權調閱本院系爭保全證據卷及93年度智字第13號民
    事卷宗，函請北區國稅局提供被告公司90至92年度營利事業
    所得稅結算核定申報資料，向智慧財產局函詢是否受理本件
    專利證書新型第105185號專利權舉發案件及其審理結果，並
    依兩造合意送請台灣經研院鑑定有無專利侵權供參。
    理  由
甲、程序方面：
    按訴狀送達後，原告不得將原訴變更，但擴張或減縮應受判
    決事項之聲明者，不在此限。再原告於判決確定前，得撤回
    訴之全部或一部。但被告已為本案之言詞辯論者，應得其同
    意，民事訴訟法第255 條第1 項但書第3 款、第262 條定有
    明文。本件原告起訴聲明「被告應連帶給付505,000 元及自
    訴狀繕本送達之翌日起至清償日止，按年息百分之5 計算之
    利息」，嗣94年12月19日擴張被告應連帶給付金額為1,515,
     000元及法定遲延利息，核屬訴之聲明之擴張。再原告起訴
    聲明第2 項請求「被告公司應將置於其首開住址，侵害原告
    所有新型第10185 號專利壁紙包含發泡材料於浪板內層之浪
    板製造機結構之機器乙台拆除並消燬，嗣後並不得再裝設使
    用」，惟於95年2 月8 日聲明撤回該項請求，被告並表示同
    意，依上開規定，均為法之所許，合先敘明。
乙、實體方面：
一、原告起訴主張：原告為系爭專利結構之專利權人，發現被告
    黃建富所設被告公司工廠內設置之系爭製造機，有侵害系爭
    專利結構之嫌，於93年7 月間，向本院聲請保全證據，原告
    將保全證據所拍攝之照片與系爭專利結構要件比對其構造及
    裝置、特徵，與系爭專利結構的技術內容範圍實質相同，故
    被告公司所設置之系爭製造機結構已侵害系爭專利結構。再
    兩造合意將系爭製造機送交台灣經研院作專利權侵害鑑定，
    其鑑定報告書最終鑑定結論載明：系爭製造機之構成要件與
    系爭專利結構專利權之申請專利範圍構成實質相同，故被告
    公司使用系爭製造機之行為，已侵害原告系爭專利權。原告
    依民法第184 條、第185 條、第179 條、第197 條、公司法
    第23條、專利法第108 條準用同法第85條之規定向被告為請
    求。依專利法第108 條準用第85條第1 項第2 款、第3 項規
    定，新型專利權人依同法84條請求損害賠償時，計算其損害
    ，得依侵害人因侵害行為所得之利益，於侵害人不能就其成
    本或必要費用舉證時，以銷售該項物品全部收入為所得利益
    ；侵害行為如屬故意，法院得依侵害情節酌定損害額以上之
    賠償。被告2 人明知系爭製造機業經原告主張侵害其新型專
    利權，並向本院聲請保全證據後，仍然繼續使用，即屬故意
    侵權，則原告得請求3 倍損害額之懲罰性損害賠償。被告公
    司因使用系爭製造機所生產銷售浪板而獲有利益，即屬違反
    專利法所直接造成之損害。且被告公司於保全證據時自承：
    約於90年10月間始用系爭機器生產隔熱浪板等語，故原告得
    請求自90年10月起至93年8 月止之損害即505,000 元，該金
    額再乘以3 倍，共請求1,515,000 元（計算式：505,000 ×
    3 ＝1,515,000）。 另依北區國稅局所提供被告公司90至92
    年度所得稅申報資料，其年度營業毛利分別5,961,157 元、
    5,738,310 元、6,262,996 元，合計17,962,463元（計算式
    ：5,961,157+ 5,738,310+6,262,996 = 17,962,463）， 原
    告請求之金額，尚在其所得利益範圍內，自屬有據等語。
二、被告則以：系爭製造機無支輪而無法上下調整，不需滑孔及
    滑槽座，也無左右支架及壁紙導輪，且系爭製造機之成形導
    板亦與系爭專利結構不同。由原告提供之照片比對，系爭製
    造機同一部位，竟有不同名稱，可知原告主張與事實不符。
    再由原告提供之照片將系爭製造機與系爭專利結構予以比對
    ，依上開專利侵害鑑定基準之全要件原則，係依字義侵權原
    則，而系爭製造機與系爭專利結構在支輪、壁紙導輪部位不
    同，故系爭製造機在全要件原則下，與系爭專利結構不同。
    再依均等論原則比對，就支架部分、上下可調整之支輪部分
    、摺紙方式及功能、壁紙導輪部分、製成品是否相同、比較
    達成效果部分，皆不符合均等論。台灣經研院之鑑定報告，
    具有重大瑕疵。縱認系爭製造機有侵害系爭專利結構，惟被
    告係向嘉宏公司購買系爭製造機，不知有侵害系爭專利結構
    之問題，且於原告聲請保全證據後，經嘉宏公司告知並無侵
    害系爭專利結構之問題，被告即無侵害之故意。又原告並未
    利用系爭專利結構製造機器販售，亦未授權他人利用系爭專
    利結構製造販售機器，不因被告向人購買系爭製造機而受有
    損害。另依專利法第85條第1 項為請求者，仍須專利權人受
    有損害時始得適用，專利權人實際並無損害，仍不得請求賠
    償，本件係嘉宏公司製造系爭製造機售予被告使用，縱有侵
    害系爭專利結構，不能以被告公司事後使用公司系爭製造機
    所生產之浪板產品銷售額，認定違反系爭專利結構所直接造
    成之損害，作為原告請求損害賠償之依據等語置辯。
三、兩造就：(1)原告為系爭專利結構（新型第105185號專利）之
    專利權人，系爭製造機為被告公司所有，係向嘉宏公司所購
    買；(2)原告於本件起訴之前，曾向本院聲請系爭保全證據事
    件；(3)被告公司90至92年度營業毛利分別為5,961,157 元、
    5,738,310 元、6,262,996 元等事實，均不爭執，有原告所
    提專利證書影本2 份、北區國稅局提供被告公司上開年度之
    營利事業所得稅結算核定、申報資料3 件附卷足參，堪信為
    真實。再兩造於94年4 月20合意聲請送台灣經研院為鑑定（
    本院卷(一)第324 頁參照），並經該院函送鑑定報告書供參。
    本件原告雖主張被告所設置之系爭製造機侵害其系爭專利結
    構，請求被告連帶給付損害額3 倍即1,515,000 元，然為被
    告所否認，並以上揭情詞置辯。是兩造間主要爭點厥在：(1)
    系爭製造機有無侵害系爭專利結構；(2)如有侵害，原告得請
    求之金額為何等節，茲分述判斷如下：
  (一)就系爭系爭機有無侵害系爭專利結構方面：
    1.按新型專利侵害之判斷標準，首先應依專利說明書所載之
      申請專利權範圍確立其內容，於解釋申請專利範圍時，併
      得審酌創作說明及圖示；繼將申請專利範圍及爭議標的物
      之每一構成要件予以分解，再將每一構成要件逐一比對，
      此即全要件原則。若比對結果，爭議標的物與專利範圍每
      一構成要件相同，即應適用「消極均等論」來判斷專利範
      圍與爭議標的物之實質技術手段、作用或效果是否相同，
      三者之一與專利範圍不同時，則認為無侵害，反之，則有
      侵害（通稱為文義上侵害）。若依全要件理論認為構成要
      件有不相同者，則需再依「積極均等論」判斷二者差異是
      否為熟悉該項技術人士所能完成，若不同點之技術手段、
      作用及所產生之效果實質上相同，且該差異為熟悉該項技
      術人士所能輕易完成時，二者均等，應續依禁反言原則判
      斷，反之，若不同點之技術手段、作用及所產生之效果，
      三者實質上有一不同者，則不相均等，而未侵害專利權。
      又如適用禁反言原則時，則認定為不相同，如無禁反言原
      則之適用，則維持均等論之結論，而認爭議標的物與系爭
      專利範圍相同，此觀諸專利法第106 條第2 項及智慧財產
      局所頒專利侵害鑑定基準均著有明文。
    2.經查，系爭專利權（結構）之申請專利範圍係「一種”壁
      紙包含發泡材料於浪板內層之浪板製造機結構”，其主要
      係於浪板製造機之輸送機架上端架體前端緣處向上凸起設
      置左、右支架，於支架頂端再分別固定設置對向之二座板
      ，於座板之內端緣再分別凹入設置具預設深度之成形槽，
      於座板前下端處再橫支設置二可上、下調整之支輪，並於
      支架後端連接設置一固定架，於固定架二側配合定位皮帶
      分別設置導槽架，於架體上端視需要設置之數個壁紙架與
      支架間再分別設置壁紙導輪，且於下輸送帶內端配合設置
      數輸送帶導輪，藉壁紙捲前端上摺後經成形槽導入上、下
      輸送帶中為其特徵者」，此有專利公報影本在卷可按。職
      是，系爭專利權結構主要元件即為：輸送機架、架體、支
      架、座板、成形槽、上支輪、下支輪、固定架、導槽架、
      定位皮帶、輸送皮帶、下輸送帶、輸送帶導輪、壁紙架、
      壁紙導輪。而系爭製造機並無成形槽、上支輪、下支輪、
      導槽架等元件，參諸本院系爭保全證據事件所攝現場照片
      亦明，而與系爭專利結構之構成要件有所不同，不構成文
      義上侵害，依前開說明，需再依「積極均等論」判斷該不
      同點在技術手段、作用或效果上是否實質相同。
    3.再系爭製造機固無「成形槽」該元件，惟在下端架體前端
      設置壓桿及擋板，以產生摺邊之效果，該成形裝置與系爭
      專利結構「成形槽」之機制相同，並產生相同之摺邊效果
      ；又系爭製造機固無「導槽架」該元件，惟在上述壓桿、
      擋板前端設置滾輪，下層後方設置長三角形之槽板，以維
      持摺邊，並導引上輸送帶二端之定位皮帶，該等定形、定
      位裝置與系爭專利結構配合定位皮帶設置「導槽架」以導
      引輸送帶，亦具相等之功效。至「上、下支輪」之功用僅
      在輔助輸送，就系爭專利結構之改良目的係在使壁紙產生
      摺邊並確實固定，該等支輪並非主要或必要之技術構成，
      故系爭製造機雖僅有下支輪構造，且未具可調整性，惟仍
      有輔助輸送之效用，可視為均等；且壁紙折邊一側是否有
      抵緊浪板非屬系爭專利結構之範圍。又以壓桿、檔板置換
      「成形槽」，以滾輪、槽板、定位皮帶置換「導槽架」之
      設計變化，自熟習該項技術人士之觀點而言，基本上十分
      相似，係屬易於想見、完成之技術手段、作用或效果。
    4.又台灣經研院鑑定報告書之最終鑑定結論載明：「本案鑑
      定先依『全要件原則』進行鑑定分析，得到構成不適用之
      結果；再進一步就結果為相同之構件施以『消極均等論原
      則』進行鑑定分析，則專利分析項於全要件原則之鑑定結
      果相同，經過消極均等論之鑑定仍得到構成不適用之結果
      ，而使雙造構成實質相同，但就專利分析項於全要件原則
      之鑑定結果不相同之部分施以『（積極）均等論原則』進
      行鑑定分析，則得到構成適用之結果，而使雙造形成實質
      相同，故本案之最終鑑定結論如下：「由囑託單位提供位
      於桃園縣八德市○○路87 9巷182 號之『隔熱浪板製造機
      』產品照片，其構成要件與中華民國新型第105185號『壁
      紙包含發泡材料於浪板內層之浪板製造機結構』專利權之
      申請專利範圍構成實質相同」。綜上，足認系爭製造機與
      系爭專利結構之技術手段、作用及效果係屬實質上相同。
      而上開鑑定報告書內有載明鑑定人、宣誓、詳細鑑定流程
      、依據及結論，並按系爭專利範圍及圖示、立體構圖、剖
      面圖、全要件原則、均等論原則等鑑定方法詳為說明，且
      此為兩造合意選任鑑定人，而查無有何違反鑑定基本原則
      之具體事由，是其鑑定結果堪予採信。
    5.至被告辯稱：系爭製造機並無系爭專利結構之「左右支架
      」、「成形槽」、「座板」、「導槽架」、「上下支輪」
      等物件，惟台灣經研院鑑定報告中，卻記載系爭製造機有
      上開元件，顯有重大瑕疵等語。惟上開鑑定報告指涉系爭
      製造機各項元件之用詞，係參照系爭專利結構之對應部分
      而定其名稱，與系爭專利結構主要差異處，是在構建設置
      的相對位置以及關係到數量的設置型態差異，例如：系爭
      專利結構所提及之導槽架構件與系爭製造機之舵輪來進行
      比對，可知系爭專利結構內容中並未明確描述導槽架之型
      態，僅由該構件名稱略可知導槽架之功用、效果乃在於相
      對應位置槽到（道）之導引與穩固；由此功能觀之，系爭
      製造機所使用之筒型輪體之軸桿，其設置基本上乃為一種
      具有置換可能與置換容易性之處理，且可達成與系爭專利
      結構內容相同之功效，而此種外觀變化同樣並未影響系爭
      製造機在核心技術運用上與系爭專利結構形成實質相同之
      結果，從而，自難認該鑑定報告所本之機器結構有誤，或
      依該構成所為之判斷不足採取。
    6.另系爭專利權於申請專利之過程中，並無為避免被習知技
      術所涵蓋，而變更或減縮其申請權利範圍之情事，有鑑定
      報告內智慧財產局90年10月12日經訴字第09006324570
      號訴願決定書可憑，職是，足認原告並無放棄系爭專利結
      構關於成形、固定等元件，以上述壓桿、檔板，或以滾輪
      、槽板、定位皮帶予以取代之權利，從而，本件並無禁反
      言原則之適用，自應維持上開均等論之分析結果，認系爭
      製造機係落在系爭專利結構之申請專利範圍之內。
    綜上，堪認被告所設置之系爭製造機，確有侵害原告系爭專
    利結構之專利權。
  (二)原告得請求之金額為何？
    按新型專利權人，除本法另有規定者外，專有排除他人未經
    其同意而製造、為販賣之要約、販賣、使用或為上述目的而
    進口該新型專利物品之權。再發明專利權受侵害時，專利權
    人得請求賠償損害，並得請求排除其侵害，有侵害之虞者，
    得請求防止之；又依前條求損害賠償時，就下列各款擇一計
    算其損害：依侵害人因侵害行為所得之利益，於侵害人不能
    就其成本或必要費用舉證時，以銷售該項物品全部收入為所
    得利益，專利法第106 條第1 項、第84條第1 項、第85條第
    1 項第2 款定有明文，並依同法第108 條規定，於新型專利
    準用之。次按數人共同不法侵害他人之權利者，連帶負損害
    賠償責任，民法第185 條第1 項後段亦有明定。經查：
    1.承前，本件原告主張被告設置使用之系爭製造機侵害其系
      爭專利結構等情，堪認屬實。被告雖辯稱嘉宏公司告知系
      爭製造機無侵害系爭專利結構而繼續使用系爭製造機，被
      告並無侵害之故意，且原告未利用系爭專利結構製造機器
      販售，亦未授權他人利用系爭專利結構製造販售機器，無
      受任何損害。惟依專利法第85條第1 項為請求者，須專利
      權人受有損害時始得適用，原告實際並無損害，其向被告
      請求賠償，自無理由云云。惟被告有專利侵權之事實已如
      上述，而被告於原告向本院聲請保全證據後，明知原告已
      主張專利權侵害事由，仍繼續使用系爭製造機，即屬故意
      侵權，則被告因使用系爭製造機所生產銷售浪板而獲有利
      益，即難謂非屬違反專利法所直接造成之損害。再被告黃
      建富為被告公司負責人，購買未經原告授權製造之系爭製
      造機使用投產，亦屬侵害原告新型之專利結構，依上開規
      定，原告請求被告黃建富負連帶賠償責任，於法有據。
    2.再侵害行為如屬故意，法院得依侵害情節，酌定損害額以
      上之賠償，但不得超過損害額之3 倍，專利法第85條第3
      項定有明文。本件被告所設置之系爭製造機產能，每日
      5,280 公尺，每公尺價格為100 元，每月工作以25日計算
      ，產值為每月1,320 萬元，有原告提出機器同業公會函影
      本1 份在卷可憑，原告起訴請求被告連帶給付505,000 元
      ，嗣於審理中擴張金額，將該損害額乘以3 倍，請求被告
      連帶給付1,515,000 元，而該項金額尚於被告公司90至92
      年度營業毛利17,9 62,463 元範圍內；另被告自承上開3
      年度課稅所得核定額分別為1,201,111 元、874,699 元、
      912,604 元等情，並有上開所得稅結算申報核定通知書、
      申報書等3 件附卷足參，且法院雖得酌定損害額以上之賠
      償，惟不得超過損害額之3 倍，本院衡以本件侵害之情節
      、原告受害情形、被告所得利益等情狀，爰於損害額之3
      倍即1,515,000 元內，酌定以損害額120 萬元為原告可得
      請求之賠償。從而，原告請求被告連帶給付120 萬元，及
      自起訴狀繕本送達之翌日即93年10月2 日起至清償日止，
      按年息百分之5 計算之利息，洵屬正當，應予准許。逾此
      範圍之請求，於法無據，不應准許，應予駁回。
四、兩造各陳明願供擔保請准宣告假執行或免為假執行，就上述
    准許部分，核無不合，酌分別酌定相當擔保金額准許之。至
    上述駁回部分，原告假執行之聲請已失所附麗，併應駁回。
五、本件就爭點之事證已臻明確，兩造其餘主張、陳述與攻擊、
    防禦方法及立證，核與判決結果不生影響，爰不逐一論敘，
    附此敘明。
六、據上論結，本件原告之訴為一部有理由，一部無理由，依民
    事訴訟法第85條第2 項、第390 條第2 項、第392 條，判決
    如主文。
中    華    民    國    95    年    2     月    27    日
                  民事第二庭  法  官  李昆南
以上正本係照原本作成
如對本判決上訴，須於判決送達後20日內，以書狀敘明理由，向
本院提出上訴狀（應附繕本），並繳納上訴裁判費。
中    華    民    國    95    年    2     月    27    日
                              書記官  林吟玲


司法院資訊處製作；財團法人民間司法改革基金會備份。
